【裁判字號】    97,交上易,897
【裁判日期】    970715
【裁判案由】    過失傷害
【裁判全文】
臺灣高等法院臺中分院刑事判決       97年度交上易字第897號
上  訴  人  臺灣彰化地方法院檢察署檢察官
上  訴  人
即  被  告  甲○○
上列上訴人因過失傷害案件，不服臺灣彰化地方法院96年度交易
字第28號中華民國97年3月25日第一審判決（起訴案號：臺灣彰
化地方法院檢察署95年度偵字第11520號），提起上訴，本院判
決如下：
    主  文
上訴駁回。
    事  實
一、甲○○於民國95年8 月7 日上午9 時10分許，駕駛車牌號碼
    J7-8860 號自用小客車，沿彰化縣埔心鄉○○○路由東往西
    方向行駛至該路段與中山路之交岔路口時，原應注意該交岔
    路口係彰化縣埔心鄉欲接駁上中山高速公路或轉往草屯、溪
    羅一帶之交通匯聚地點，車輛動線多，車前狀況繁雜，需隨
    時採取必要之安全措施，而依當時天候晴、日間有自然光線
    、路面乾燥無缺陷、道路無障礙物、視距良好之路況，復無
    不能注意之情事，竟疏未注意車前狀況，適中山路由北往南
    方向亦有丁○○騎乘車牌號碼VNN-700號機車，亦駛至該交
    岔路口，欲穿越該交岔路口，亦疏未注意車前狀況，均冒然
    駛入該交岔路口，致二車閃避不及，甲○○所駕自小客車副
    駕駛座車門與丁○○機車前方置物籃處碰撞，致丁○○人車
    倒地，受有右側前額骨折合併顱內出血之傷害。甲○○於上
    開時地肇事後，在未被有偵查犯罪職權之公務員發覺前，向
    前往現場處理車禍之警員坦承為肇事者，自首而接受裁判。
    丁○○經送醫治療，迄今仍無法復原，其日常生活尚須仰賴
    他人照顧，顯受有重大難治之傷害。
二、案經丁○○之妻戊○○○訴由彰化縣警察局溪湖分局報告臺
    灣彰化地方法院檢察署檢察官偵查起訴。
    理  由
壹、程序方面
    按被告以外之人於審判外之陳述雖不符刑事訴訟法第159條
    之1至之4等四條之規定，而當事人、代理人或辯護人於法院
    調查證據時，知有刑事訴訟法第159條第1項不得為證據之情
    形，而未於言詞辯論終結前聲明異議者，視為有前項之同意
    ，同法第159條之5定有明文。立法意旨在於傳聞證據未經當
    事人之反對詰問予以核實，原則上先予排除。惟若當事人已
    放棄反對詰問權，於審判程序中表明同意該等傳聞證據可作
    為證據；或於言詞辯論終結前未聲明異議，基於尊重當事人
    對傳聞證據之處分權，及證據資料愈豐富，愈有助於真實發
    見之理念，且強化言詞辯論主義，使訴訟程序得以順暢進行
    ，上開傳聞證據亦均具有證據能力。本件判決後開引用各該
    被告甲○○以外之人於審判外之陳述及書面陳述，皆屬傳聞
    證據，惟當事人雖知上述證據乃傳聞證據，且均未於言詞辯
    論終結前聲明異議，本院審酌上開證據資料記載方式及外觀
    ，認其製作時之情況尚無違法或不當取供之情形，且與本案
    具有關聯性，認為以之作為本案之證據應屬適當，是依上開
    規定，爰逕依刑事訴訟法第159條之5規定，認上開證據資料
    均有證據能力。
貳、實體部分
一、訊據被告固坦承於上開時、地駕車與被害人丁○○騎乘機車
    發生碰撞，惟矢口否認有何過失致重傷害犯行，辯稱：伊依
    規行車遭丁○○騎車闖紅燈撞及，並無過失云云。惟查：
(一)被害人丁○○因本件交通事故當場受有右側前額骨折合併顱
    內出血等傷害，業經告訴代理人丙○○於警詢、偵訊及原審
    審理時指訴在卷，並有彰化縣警察局道路交通事故調查報告
    表、道路交通事故現場圖、診斷證明書及現場照片（見偵卷
    p13-22）附卷可稽，復為被告所不爭執，且被害人於事故發
    生後經立即送醫救治，因係受有右側前額骨折，合併顱內出
    血之傷害，於事發次日即95年8月8日進行開顱手術，並在加
    護病房治療至95年9月28日始轉至普通病房，同年10月5日出
    院，又因腦傷（headinjury）於同年11月8日赴行政院國軍
    退除役官兵輔導委員會臺中榮民總醫院急診，再於次日住院
    ，復於95年11月13日接受腦室液腹腔引流術手術治療，惟迄
    今日常生活仍需人照顧，業據證人戊○○○結證在卷（見偵
    卷第36頁），並有財團法人彰化基督教醫院診斷書2紙、臺
    中榮民總醫院診斷證明書1紙（見偵卷p13至15）、急診室出
    院病歷摘要、急診護理評估表（原審卷p64以下）可憑，足
    見被害人因本件車禍事故傷及腦部，受傷情形嚴重，歷經二
    次手術，及長期術後復健，迄今仍缺乏日常生活自我照顧能
    力，依其受傷程度及上述治療過程觀之，其所受之傷害實屬
    重大難治之傷害，亦有行政院國軍退除役官兵輔導委員會臺
    中榮民總醫院96年9月24日中榮醫企字第0960013781號函及
    97年6月13 日中榮醫企字第0970009202號函在卷可證（見原
    審卷p63-71 、本院卷p34），被害人因本件車禍所受之傷害
    ，顯然已造成身體有重大難治之傷害，核屬刑法第10條第4
    項第6款所指重傷之範疇。綜上，本件被害人上開所受傷害
    ，核屬刑法第10條第4項第6款規定之「重傷」，且被害人上
    開受重傷事實，與車禍發生間具有因果關係，均堪認定。
(二)按駕駛人應注意車前狀況，並隨時採取必要之安全措施，道
    路交通安全規則第94條第3項定有明文，查本件被告所駕駛
    之自用小客車於上揭交岔路口，小客車副駕駛座車門與丁○
    ○所騎乘機車之前方置物籃處發生碰撞，致丁○○所騎乘機
    車車身翻覆滑行等情，已如前述，該處為交岔路口，被告行
    經該交岔路口，本應留意車前之路口內有無他向車輛進入情
    事，以採取必要之安全措施，況依證人即當時乘坐於被告車
    輛副駕駛座位置之乘客施博元於偵查及原審審理時均結證稱
    ：伊看到被害人時距離約2、3公尺，當時被害人頭低低，直
    直騎過來，被告駕駛車輛已通過路中心，到達第2車道等語
    （見偵卷p40、原審卷p44），則被告所搭載之乘客已能在距
    離被害人2、3公尺處，注意到被害人騎車前來，被告自無可
    能全然未發覺之理。再依被告於原審審理時亦陳稱：因並沒
    有變換車道，都是行駛在內側車道，因為前方有另外一輛要
    左轉，所以伊就有稍微繞出來到外側車道，發生碰撞位置是
    在外側車道等語（見原審卷p97背面），顯見被告當時除注
    意左前方左轉車輛外，亦必須注意外側車道狀況，方可切換
    車道至外側車道，其當時若確曾留心外側車道狀況，並稍加
    注意，應無不可發覺被害人騎乘機車前來之可能。又依二車
    撞擊位置觀之，被告車輛上之擦撞痕跡係開始於副駕駛座車
    門中間位置，機車倒地位置係在中山路北向南停止線前方7.
    3公尺至8.4公尺處，自被害人騎車超越停止線至擦撞被告車
    輛前車門時止，其機車位置皆在被告視線所及範圍，被告應
    有相當時間能注意被害人騎車靠近，其辯稱無法看見被害人
    機車云云，亦屬無據。況行車至交岔路口時，本當更加警戒
    左右來車，被告竟疏未注意警戒鄰近交通狀況，貿然前行通
    過路口，在全未發覺被害人騎車靠近之狀況下，肇事致被害
    人受創，此亦有員警於汽車煞車距離、行車速度及道路摩擦
    係數對照表上註記：「本件交通事故現場未留下煞車痕」等
    語（見偵卷p29）可資佐證，本件被告在進入交岔路口時，
    既無不能察覺被害人騎車自其右方前來之情形，竟未稍加注
    意右前方之行車動向，仍按原行進路線直行，並與他向直行
    之丁○○所騎乘之機車發生碰撞，堪認被告確有疏未注意車
    前狀況，且未隨時採取必要之安全措施至明，被告對本件車
    禍之發生，自有過失。
(三)至於(1)本件被害人丁○○騎乘機車行經該交岔路口時，亦應
    注意車前狀況，且行車至交岔路口時，本當更加警戒左右來
    車，然依證人施博元具結證稱車禍發生前，被害人頭低低，
    直直騎過來等語，可知被害人丁○○亦疏未注意警戒鄰近交
    通狀況，即貿然前行通過路口，在全然未發覺被告騎駛之自
    小客車靠近之狀況下，與被告車輛發生碰撞，被害人就本件
    事故之發生及受有傷害，顯然與有過失，且其與被告對本件
    車禍之發生均係疏未注意車前狀況始然，是以被告與本件被
    害人就本件車禍之發生同屬肇事原因，甚為明確。惟被害人
    之有無過失僅為民事責任上之過失相抵問題，與被告本人之
    行為有無過失，是否應負刑事責任，並無直接相關。換言之
    ，被告駕車行經交岔路口，疏未注意車前狀況，採取必要安
    全措施，縱因被害人亦疏未注意車前狀況，貿然進入交岔路
    口，致與被告車輛發生碰撞，致人受傷，與被告同為本件事
    故之肇事原因，亦無礙於被告之刑事過失責任之成立。(2)被
    告及被害人雖另皆堅稱係對方闖紅燈，惟依卷存證據，除證
    人施博元、林詩萍及證人即被害人丁○○之證述外，並無其
    他證據可資證明當時號誌狀況，且證人施博元經檢察官詰問
    ：「你通過路口時，你們車輛行進方向燈號有無變化？」時
    ，答稱：「我沒有注意。」而證人林詩萍係坐於後座之乘客
    ，能否清楚看見前方號誌狀況，誠屬有疑，況其二人之證述
    亦與證人丁○○之證述內容迥然有異，本件實難僅以上開證
    人互不相侔之證言，遽以認定事發當時之號誌狀況；且本件
    亦因無法認定闖紅燈車輛，而無法鑑定肇事原因，此有臺灣
    省彰化縣區車輛行車事故鑑定委員會96年3月23日彰鑑字第
    0965600653號函、臺灣省車輛行車事故覆議鑑定委員會96年
    7月24日府覆議字第09662021 45號函各1紙在卷可稽（見原
    審卷p22、53），從而，被告是否有闖紅燈之過失行為，要
    屬不能證明，附此敘明。
(四)綜上所述，本件被告之過失與被害人受有重傷害之結果具有
    相當因果關係亦明，事證明確，被告上揭犯行堪以認定。
二、核被告所為，係犯刑法第284 條第1 項後段之過失致重傷害
    罪。起訴意旨認被告係涉犯刑法第284條第1項前段過失傷害
    罪，尚有未洽，惟因二者基本社會事實同一，爰依法變更起
    訴法條。又按自首以犯罪行為人於其犯罪未被發覺前，向有
    偵查犯罪職權之公務員告知其基本犯罪事實，並接受裁判為
    已足；縱其自首後，對於犯罪行為之陳述不盡不實，或未肯
    盡情披露，甚或復為翻供或改為有利之供述者，亦不影響自
    首之成立（最高法院95年度台上字第4643號判決參照）。查
    被告於肇事後仍停留現場，在未被有偵查犯罪職權之公務員
    發覺前，向前往處理車禍之彰化縣警察局交通警察隊溪湖分
    隊警員楊權鴻自首犯罪，坦承肇事而接受裁判，有彰化縣政
    府警察局道路交通事故肇事人自首情形紀錄表1紙在卷可按
    （見偵卷p25），雖被告事後否認有何過失責任，亦不影響
    其原先自首之效力；被告對於未發覺之罪自首並接受裁判，
    應依刑法第62條前段規定，減輕其刑。本件原審判決依刑法
    第284條第1項前段、第62條前段規定，審酌被告之過失程度
    ，肇事後迄今尚未與被害人達成和解賠償損害及被害人所受
    傷害程度及與有過失等一切情狀，量處有期徒刑6月，且因
    被告犯罪時間在96年4月24日以前，復無中華民國96年罪犯
    減刑條例規定不適用減刑之情形，而依上開規定減其宣告刑
    2 分之1，並諭知易科罰金之折算標準。其認事用法及量刑
    均稱妥適。本件被告上訴仍執前詞否認犯罪，洵無理由，又
    檢察官上訴意旨略以被告犯後未賠償被害人損失，且於偵審
    中矢口否認犯行，顯無悔悟之態度，原審量刑顯然過輕等語
    。惟按量刑輕重係屬事實審法院得依職權自由裁量之事項，
    苟已斟酌刑法第57條各款所列情狀而未逾越法定刑度，不得
    遽指為違法（最高法院72年度台上字第6696號、75年度台上
    字第7033號判例要旨參照）；且在同一犯罪事實與情節，如
    別無其他加重或減輕之原因，下級審量定之刑，亦無過重或
    失輕之不當情形，則上級審法院對下級審法院之職權行使，
    原則上應予尊重（最高法院85年度臺上字第2446號裁判意旨
    參照）。本件原審已詳加斟酌上情，原審量處有期徒刑6 月
    ，減為有期徒刑3月，已足使被告心生警惕，並無失輕之處
    ，檢察官上訴亦無理由，應予駁回。
據上論斷，應依刑事訴訟法第368條，判決如主文。
本案經檢察官乙○○到庭執行職務。
中    華    民    國    97    年    7    月    15    日
            刑事第六庭  審判長法  官  李  文  雄
                              法  官  邱  顯  祥
                              法  官  林  靜  芬
上列正本證明與原本無異。
不得上訴。
                              書記官  高  勳  楠
中    華    民    國    97    年    7    月    15    日


司法院資訊處製作；財團法人民間司法改革基金會備份。
